【裁判字號】    97,台上,3755
【裁判日期】    970808
【裁判案由】    違反公職人員選舉罷免法
【裁判全文】
最高法院刑事判決            九十七年度台上字第三七五五號
上  訴  人  甲○○
            乙○○
共      同
選任辯護人  邱聰安律師
上列上訴人等因違反公職人員選舉罷免法案件，不服台灣高等法
院花蓮分院中華民國九十七年一月二十五日第二審更審判決（九
十六年度選上更(一)字第一一號，起訴案號：台灣台東地方法院檢
察署九十五年度選偵字第五三、六０號），提起上訴，本院判決
如下：
    主  文
原判決撤銷，發回台灣高等法院花蓮分院。
    理  由
本件原判決認定上訴人甲○○係台東縣第十八屆村里長選舉大武
鄉尚武村村長（下稱村長選舉）之候選人，上訴人乙○○則為甲
○○之同居人。甲○○、乙○○為使甲○○順利當選，共同基於
對於有投票權之人交付賄賂而約定投票權為一定行使之概括犯意
聯絡，先於民國九十五年五月中旬某日晚間六時許，在尚武村朝
庸路八號甲○○住處，由甲○○、乙○○共同交付新台幣（下同
）一千元予有投票權之陳志；繼於同年月二十二日某時許，亦
在上址，由甲○○交付三千元予有投票權之高進天；復於同年六
月五日下午四時許，在尚武村古庄路十二之一號張攸如住處，由
甲○○、乙○○共同交付一千元予有投票權之張攸如，先後要求
陳志、高進天及張攸如於村長選舉投票支持甲○○等情。因而
撤銷第一審之科刑判決，改判仍論處甲○○、乙○○共同連續對
於有投票權之人交付賄賂，而約其投票權為一定之行使罪刑，固
非無見。
惟查：(一)刑事訴訟法第一百五十九條之一第二項規定：「被告以
外之人於偵查中向檢察官所為之陳述，除顯有不可信之情況者外
，得為證據。」則被告以外之人於偵查中向檢察官所為之陳述，
係屬刑事訴訟法第一百五十九條第一項所定法律另有規定之證據
適格，原則上有證據能力。惟刑事被告詰問證人之權利，係憲法
所保障之基本人權及訴訟權內容之一，不容任意剝奪。不當剝奪
被告詰問證人之機會，不僅妨害其訴訟防禦權之行使，亦有礙於
發見真實，自為法所不許（司法院釋字第三八四號、第五八二號
解釋參照）。另依刑事訴訟法第二百四十八條第一項前段規定，
檢察官訊問證人時，如被告在場者，被告得親自詰問。但此項權
利之行使，以被告在場為前提。如檢察官於偵查中訊問被告以外
之人，未予被告在場，致被告不能依上開規定行使詰問權，除被
告於審判程序中明示捨棄其詰問權之行使，或有刑事訴訟法第一
百五十九條之三所列各款情形，或法律另有規定外，法院均應傳
喚陳述人到庭依法具結，使被告或其辯護人對該被告以外之人於
偵查中向檢察官所為之陳述，有行使詰問權之機會。被告以外之
人於偵查中向檢察官所為之陳述，倘合於法律規定，係屬傳聞證
據之例外，得為證據。經依上述方式為合法調查，與刑事訴訟法
第一百五十五條第二項規定無違，始得作為認定犯罪事實之判斷
依據。(1)證人到場接受詰問或訊問，除陳述自己所見所聞具體事
實外，並為辯明供述證據之真偽所必要，就發見真實之目的而言
，二者均不可偏廢。刑事訴訟法第一百七十九條至第一百八十二
條有關證人拒絕證言之規定，有不論詰問或訊問事項，一律得拒
絕證言者，例如同法第一百八十條第一項；有限於一定詰問或訊
問事項，始得拒絕證言者，例如同法第一百八十二條。於前者情
形，證人概括行使其拒絕證言權，而拒絕回答任何問題，固無不
可；而於後者情形，所為詰問或訊問是否屬於證人得拒絕證言之
事項，證人可否拒絕證言，仍有待偵查中由檢察官，審判中由審
判長或受命法官予以審酌而為准駁，應不許概括拒絕證言。同法
第一百八十一條所規定證人恐因陳述致自己或與其有第一百八十
條第一項關係之人受刑事追訴或處罰者，得拒絕證言，因證人陳
述是否會揭露證人或與其有一定關係之人犯罪行為，而有拒絕證
言之必要，必須針對詰問或訊問之具體問題逐一審酌，方得正確
判斷。其中有關彈劾或辯明證人已為證言憑信性之詰問或訊問事
項，證人就此陳述多不致於因此揭露犯罪行為，卻為確保被告對
證人之詰問權以發見真實所必要，應認為證人不得概括拒絕證言
，而必須就詰問或訊問之個別具體問題回答，其認有拒絕證言之
必要者，始逐一為之。本件甲○○、乙○○於第一審、上訴審一
再聲請傳喚在檢察官訊問時未經詰問指證其等投票行賄之張攸如
而為詰問，待證事實包括乙○○於張攸如所指交付賄款前一日即
九十五年六月四日支付購買蝸牛價金情形及交付賄款當日行蹤等
項，用以減損張攸如所為指證之憑信性，有準備書狀之記載可據
（見第一審卷第四五、四六、六四頁）。張攸如於第一審、上訴
審二度經傳喚到庭，其於審判長告以其依刑事訴訟法第一百八十
一條規定得拒絕證言，均隨即陳明拒絕證言（見第一審卷第二三
六、二三七頁、上訴審卷第七一、七二頁），第一審及上訴審因
此未使張攸如為任何陳述，遑論接受甲○○、乙○○及其等辯護
人之詰問，所踐行關於證人張攸如之調查證據程序，揆諸上開說
明，難認適法。(2)證人恐因陳述致自己或與其有刑事訴訟法第一
百八十條第一項關係之人受刑事追訴或處罰者，固得拒絕證言，
惟如詰問或訊問之事項與其應回答之內容，不會直接導致或增加
其本人或與其有前述關係之人受刑事追訴或處罰之危險者，應不
得拒絕證言，俾有助於發見真實。本件張攸如收受甲○○、乙○
○交付之賄賂，所犯刑法第一百四十三條第一項之投票受賄罪，
業經台灣台東地方法院檢察署檢察官於九十六年五月十六日以該
署九十五年度選偵字第六０號為緩起訴處分，有卷附緩起訴處分
書可憑（見原審卷第四八頁），而原審係九十六年十二月十九日
始辯論終結。則張攸如倘於原審就其有無投票受賄一事為陳述，
是否尚有受刑事追訴或處罰之危險存在，而仍得以拒絕證言，不
無研求餘地。甲○○、乙○○於審判中並未捨棄對張攸如行使詰
問權，又非詰問不能，原審未為傳喚張攸如到庭接受詰問，遽行
採取其於檢察官訊問時未經詰問所為陳述，資為認定甲○○、乙
○○犯罪事實之依據，有違證據法則。(二)被告或共犯之自白，不
得作為有罪判決之唯一證據，仍應調查其他必要之證據，以察其
是否與事實相符，刑事訴訟法第一百五十六條第二項定有明文。
立法目的乃欲以補強證據擔保自白之真實性；亦即以補強證據之
存在，藉之限制自白在證據上之價值。而所謂補強證據，則指除
該自白本身外，其他足資以證明自白之犯罪事實確具有相當程度
真實性之證據而言；雖其所補強者，非以事實之全部為必要，但
亦須因補強證據與自白之相互利用，而足使犯罪事實獲得確信者
，始足當之。本件陳志、高進天及張攸如固於檢察官訊問時指
證甲○○、乙○○有投票行賄情事，惟其等分別係所指甲○○、
乙○○投票行賄之對象，核屬對向共犯無訛，其等所為指證內容
彼此不相關聯，無以互相作為補強證據。則陳志、高進天及張
攸如於檢察官訊問時個別所為指證，有無確切補強證據足資證明
其與事實相符，不無疑問。原審未為審究並說明有無其他補強證
據，資為擔保陳志、高進天及張攸如所為自白之真實性，即單
憑其等於檢察官訊問時之自白，遽為認定甲○○、乙○○投票行
賄，核有不合證據法則及判決理由不備之違法。(三)國民是否為公
職人員選舉之選舉人而為有投票權之人，必須由有關政府機關依
公職人員選舉罷免法（下稱選罷法）第三章第一節、第二節之規
定，依法認定之，並非一般國民得以單憑自身體驗認知之事實。
原判決說明認定陳志、高進天及張攸如均為村長選舉有投票權
之人，係以陳志、高進天及張攸如所為供述，及甲○○、乙○
○對之並不爭執，暨卷附起訴書、緩起訴處分書為其所憑依據（
見原判決理由二、(一)）。惟稽之卷內資料，原判決引為證據之陳
志、高進天及張攸如於檢察官訊問時之陳述，似未及於其等為
有投票權之人等情（見九十五年度選偵字第五三號卷第五頁至第
七頁、第十三頁至第十五頁、第二四、二五頁），原判決並未敘
明陳志、高進天及張攸如陳述其等為有投票權之人之出處及認
知其等為有投票權之人所憑依據（例如已接到投票通知單）；又
甲○○、乙○○就投票行賄對象是否為有投票權之人不加爭執，
並非即可不必證據證明；起訴書、緩起訴處分書之記載，僅係檢
察官所認定之犯罪事實，應不得作為認定犯罪事實之依據。則原
判決認定陳志、高進天及張攸如係村長選舉有投票權之人，難
認無認定事實不憑證據之違法。(四)甲○○、乙○○行為後，選罷
法於九十六年十一月七日修正公布，修正前選罷法第九十條之一
、第九十八條，移列為第九十九條、第一百十三條，而修正前、
後內容並無不同，自非法律有變更，本無比較新舊法之問題，徵
諸刑法第二條第一項前段規定：「行為後法律有變更者，適用行
為時之法律。」係行為後法律有變更時，始應適用行為時之法律
，法律既無變更，即應依一般法律適用原則，適用裁判時法。原
判決適用行為時即修正前選罷法第九十條之一、第九十八條規定
，自有適用法則不當之違法。以上或係上訴意旨所指摘，或為本
院得依職權調查之事項，且原判決上開違法，影響於事實之確定
，本院無從自為判決，應認原判決仍有撤銷發回更審之原因。
據上論結，應依刑事訴訟法第三百九十七條、第四百零一條，判
決如主文。
中    華    民    國  九十七  年    八    月    八    日
                      最高法院刑事第六庭
                          審判長法官  洪  清  江
                                法官  韓  金  秀
                                法官  陳  晴  教
                                法官  李  錦  樑
                                法官  蕭  仰  歸
      本件正本證明與原本無異
                                      書  記  官
中    華    民    國  九十七  年    八    月   十八   日
                                                      K


司法院資訊處製作；財團法人民間司法改革基金會備份。
